臺灣臺北地方法院刑事判決　　　　　　　95年度訴字第1539號
公　訴　人　臺灣臺北地方法院檢察署檢察官
被　　　告　乙○○
　　　　　　甲○○
上列被告等因違反商業會計法等案件，經檢察官聲請以簡易判決
處刑（九十五年度偵字第一七一八三號），經本院認為不宜以簡
易判決處刑（受理案號為九十五年度簡字第二八一八號），改依
通常程式審理，嗣於本院準備程序進行中，被告等就被訴事實為
有罪之陳述，經本院合議庭裁定由受命法官獨任進行簡式審判程
序，本院判決如下：
    主    文
乙○○公司負責人為納稅義務人，以不正當方法逃漏稅捐，處有
期徒刑貳月，如易科罰金，以銀元佰元即新臺幣玖佰元折算壹
日；又公司負責人為納稅義務人，以不正當方法逃漏稅捐，處有
期徒刑貳月，如易科罰金，以銀元佰元即新臺幣玖佰元折算壹
日；又商業負責人為納稅義務人，以不正當方法逃漏稅捐，處有
期徒刑貳月，如易科罰金，以銀元佰元即新臺幣玖佰元折算壹
日；又共同連續從事業務之人，明知為不實之事項，而登載於其
業務上作成之文書，足以生損害於公眾，處有期徒刑月，如易
科罰金，以銀元佰元即新臺幣玖佰元折算壹日。應執行有期徒
刑陸月，如易科罰金以銀元佰元即新臺幣玖佰元折算壹日。
甲○○連續幫助納稅義務人，以不正當方法逃漏稅捐，處拘役伍
拾日，如易科罰金，以銀元佰元即新臺幣玖佰元折算壹日，緩
刑貳年。
    犯罪事實
一、乙○○係設在臺北市大安區○○○路○段二二○號四樓全方
    位商務中心有限公司（下稱全方位公司）之負責人，並係設
    在臺北市中山區○○○路○段一八九號八樓全方位企業社之
    獨資商號負責人。詎乙○○為使納稅義務人全方位公司、全
    方位企業社逃漏營利事業所得稅，竟與甲○○共同基於使納
    稅義務人逃漏營利事業所得稅及行使業務上登載不實文書之
    概括犯意聯絡，明知全方位公司及全方位企業社自九十一年
    起迄九十三年止均未曾雇用或支付薪水予甲○○，竟於九十
    二年五月間某日、九十三年間某日及九十四年五月間某日，
    在不詳地點，先由甲○○提供其年籍資料及國民身分證予乙
    ○○，旋由乙○○在不詳地點，先後在業務上製作之全方位
    公司九十一年度各類所得扣繳暨免扣繳憑單之文書上，虛列
    甲○○於九十一年間在全方位公司領取薪資十八萬元，在全
    方位企業社九十二年度各類所得扣繳暨免扣繳憑單之文書上
    ，虛列甲○○於九十二年間在全方位企業社領取薪資十八萬
    五千元及在全方位公司九十三年度各類所得扣繳暨免扣繳憑
    單之文書上，虛列甲○○於九十三年間在全方位公司領取薪
    資十九萬一千五百元之不實事項，而虛列全方位公司九十一
    年度成本支出十八萬元、全方位企業社九十二年度成本支出
    十八萬五千元及全方位公司九十三年度成本支出十九萬一千
    五百元後，由乙○○於九十二年五月二十九日、九十三年五
    月十八日及九十四年五月十七日以電磁紀錄媒體申報或網際
    網路申報方式，分別向財政部臺北市國稅局中南稽徵所、財
    政部臺北市國稅局中北稽徵所及財政部臺北市國稅局大安分
    局申報稅捐機關而行使之，而以此方法使全方位公司逃漏九
    十一年度、九十三年度之營利事業所得稅二萬七千一百九十
    五元、四萬七千八百七十五元，使全方位企業社逃漏九十二
    年度之營利事業所得稅四萬六千二百五十元，足生損害於稅
    捐稽徵機關對於稅賦核課稽徵之正確性。
二、案經甲○○訴請臺灣臺北地方法院檢察署檢察官偵查起訴。
    理  由
一、前揭事實，業據被告乙○○、甲○○於警詢、偵查及本院審
    理時坦承不諱，並有公司基本資料查詢、財政部臺北市國稅
    局九十三年度綜合所得稅各類所得資料清單、財政部臺北市
    國稅局九十二年度綜合所得稅各類所得資料清單、財政部臺
    北市國稅局九十一年度綜合所得稅各類所得資料清單、財政
    部臺北市國稅局大安分局九十五年十二月六日財北國稅大安
    營所字第○九五○二○二八七三號函及其檢附九十三年度營
    利事業所得稅結算申報書、財政部臺北市國稅局審查三科違
    章資料通報單、虛報薪（工）資檢舉書、承諾書、財政部臺
    北市國稅局營利事業所得稅九十三年度違章案移送表、財政
    部臺北市國稅局Ｚ0000000000000號處分書、
    財政部臺北市國稅局中北稽徵所九十五年十二月十一日財北
    國稅中北營所字第○九五○○二四九四三號函及其檢附九十
    二年度營利事業所得稅結算申報書、財政部臺北市國稅局九
    十二年度綜合所得稅ＢＡＮ給付清單、財政部臺北市國稅局
    中南稽徵所九十五年十二月十九日財北國稅中南營所一字第
    ○九五○二○三八七四號函及其檢附財政部臺北市國稅局九
    十一年度營利事業所得稅結算申報核定通知書及財政部臺北
    市國稅局九十一年度綜合所得稅ＢＡＮ給付清單等件在卷可
    稽，足認被告等任意性自白均與事實相符。本件事證明確，
    被告等犯行均堪以認定，應均予依法論科。
二、新舊法之比較：
（一）刑法部分條文於九十四年二月二日經總統公布修正，並自
      九十五年七月一日起施行；又刑法施行法增訂第一條之一
      ，亦於九十五年六月十四日經總統公布，並自同年七月一
      日起施行。按行為後法律有變更者，適用行為時之法律，
      但行為後之法律有利於行為人者，適用最有利於行為人之
      法律，現行刑法第二條第一項定有明文。此條規定係規範
      行為後法律變更所生新舊法律比較適用之準據法，是刑法
      第二條本身雖經修正，但刑法第二條既屬適用法律之準據
      法，本身尚無比較新舊法之問題，於新法施行後，應一律
      適用裁判時之現行刑法第二條之規定，為「從舊從輕」之
      比較，合先敘明。次按本次刑法修正之比較新舊法，應就
      罪刑有關之共犯、未遂犯、想像競合犯、牽連犯、連續犯
      、結合犯，以及累犯加重、自首減輕暨其他法定加減原因
      （如身分加減）與加減例等一切情形，綜其全部罪刑之結
      果而為比較，最高法院九十五年五月二十三日九十五年度
      第八次刑庭會議著有決議可資參照。經查：
    １、刑法第三十三條第五款修正為：「主刑之種類如下：五
        、罰金：新臺幣一千元以上，以百元計算之」；與修正
        前刑法第三十三條第五款規定之罰金最低額銀元一元相
        比較，新法將稅捐稽徵法第四十七條、第四十一條之罪
        及同法第四十三條第一項之罪所得科處之罰金最低額均
        由銀元一元提高為新臺幣一千元，因此，比較上述修正
        前、後之刑罰法律，本案自應適用被告乙○○、甲○○
        行為時之刑法第三十三條第五款規定論處被告乙○○、
        甲○○罪責，對被告乙○○、甲○○較為有利。
    ２、刑法第五十六條連續犯之規定業經刪除，則被告之數犯
        罪行為，於新法施行後，應予分論併罰。此刪除雖非犯
        罪構成要件之變更，但顯已影響被告刑罰之法律效果，
        自屬法律有變更，新舊法比較之結果，仍應適用較有利
        於被告之行為時法律即舊法論以連續犯。
    ３、刑法第五十五條關於牽連犯之規定業經刪除，則被告所
        犯各罪，應予分論併罰。新舊法比較之結果，適用被告
        行為時之法律即修正前刑法第五十五條牽連犯之規定，
        較有利於被告。
    ４、刑法第五十一條第五款原規定：「五、宣告多數有期徒
        刑者，於各刑中之最長期以上，各刑合併之刑期以下，
        定其刑期。但不得逾二十年。」修正為：「五、宣告多
        數有期徒刑者，於各刑中之最長期以上，各刑合併之刑
        期以下，定其刑期。但不得逾三十年」，比較新、舊法
        結果，修正後刑法並未較有利於被告。
    ５、綜上法律修正前、後之比較，揆諸前揭說明及刑法第二
        條第一項規定，本案以適用被告乙○○、甲○○行為時
        之相關刑罰法律論處被告乙○○、甲○○罪責，對被告
        乙○○、甲○○較為有利。
（二）至於刑法第二十八條原規定：「二人以上共同實施犯罪之
      行為者，皆為正犯」，修正為：「二人以上共同實行犯罪
      之行為者，皆為正犯」，本條之修正理由係為釐清陰謀共
      同正犯、預備共同正犯、共謀共同正犯是否合乎本條規定
      之正犯要件，是上開條文之修正屬法理之明文化，對被告
      而言無有利、不利之情形，故非刑罰法令之變更，無刑法
      第二條第一項比較新舊法之適用，自應逕適用裁判時之刑
      法第二十八條之規定（最高法院九十五年度第二十一次刑
      事庭會議決議參照），附此敘明。
三、按公司為法人，公司負責人為自然人，二者在法律上並非同
    一人格主體。公司負責人為公司之代表，其為公司所為行為
    ，應由公司負責。故公司負責人為公司以不正當方法逃漏稅
    捐，因納稅義務人為公司，其所觸犯稅捐稽徵法第四十一條
    之罪之犯罪或受罰主體，仍為公司，而非公司負責人，僅因
    公司於事實上無從擔負自由刑之責任，基於刑事政策上之考
    慮，同法第四十七條第一款將納稅義務人之公司應處徒刑之
    規定，轉嫁於公司負責人。是公司負責人依該條款而適用徒
    刑之處罰，乃屬代罰之性質，並非因其本身之犯罪而負行為
    責任，自無與他人有犯意聯絡、行為分擔，而成立共同正犯
    之可能。又刑法第五十五條所規定之牽連犯，必須同一人犯
    一罪而其方法或結果行為另犯他罪名，始克相當；亦即必須
    同一犯罪主體之二個以上犯罪行為間，具有目的與方法、或
    目的與結果之關係，始得從一重處斷。公司負責人為納稅義
    務人之公司以不正當方法逃漏稅捐，既非稅捐稽徵法第四十
    一條之犯罪或受罰主體，僅依同法第四十七條第一款之規定
    ，代替公司受徒刑之處罰，自與其本身為犯罪主體所犯其他
    罪名間，不具牽連犯關係。且公司既不具有犯罪能力，自無
    所謂概括犯意之存在，故公司以不正當方法逃漏稅捐，當不
    可能成立連續犯，該公司負責人因而代罰，亦不應成立連續
    犯，公司逃漏稅捐多次，其負責人應成立多次罪刑，併合處
    罰，最高法院九十二年度臺上字第四○二五號著有判決意旨
    可資參照。次按獨資營利事業組織依所得稅法既仍需繳交營
    利事業所得稅，為稅捐稽徵法之納稅義務人，則其逃漏稅捐
    時，犯罪主體自應為該獨資營利事業組織，而非負責人，參
    見最高法院八十九年度臺上字第七二四一號著有判決意旨可
    參。又按稅捐稽徵法第四十三條係對於逃漏稅捐之教唆或幫
    助行為特設之專條，為獨立之處罰規定，此所謂幫助，乃犯
    罪之特別構成要件，有別於刑法上之幫助犯，並非逃漏稅捐
    者之從犯，倘非納稅義務人，縱有參與逃漏稅捐之行為，應
    適用特別規定，成立同法第四十三條第一項之幫助逃漏稅捐
    罪，不能論以同法第四十一條逃漏稅捐罪之共同正犯。再按
    營利事業填報扣繳憑單，乃附隨其業務而製作，為業務上所
    掌文書，此種扣繳憑單內容如有不實，而足生損害於稅捐稽
    徵之正確性及他人，即係犯業務上登載不實文書之罪名，最
    高法院七十年度第九次刑事庭會議決議參考。查被告乙○○
    為納稅義務人全方位公司、全方位企業社之負責人，與甲○
    ○為使納稅義務人全方位公司、全方位企業社之逃漏營利事
    業所得稅，明知全方位公司及全方位企業社均未曾雇用或支
    付薪水予甲○○，竟由甲○○提供其年籍資料及國民身分證
    予乙○○，再由乙○○在業務上製作之各類所得扣繳暨免扣
    繳憑單之文書上，虛列甲○○於九十一年間在全方位公司領
    取薪資十八萬元、於九十二年間在全方位企業社領取薪資十
    八萬五千元及於九十三年間在全方位公司領取薪資十九萬一
    千五百元之不實事項，而虛列全方位公司九十一年度成本支
    出十八萬元、全方位企業社九十二年度成本支出十八萬五千
    元及全方位公司九十三年度成本支出十九萬一千五百元後，
    由乙○○於九十二年五月二十九日、九十三年五月十八日及
    九十四年五月十七日以電磁紀錄媒體申報或網際網路申報方
    式，向稅捐稽徵機關虛偽申報甲○○於九十一年度向全方位
    公司領取十八萬元薪資、於九十二年度向全方位企業社領取
    十八萬五千元薪資及於九十三年度向全方位公司領取十九萬
    一千五百元薪資之不實事項，而以此方法使全方位公司逃漏
    九十一年度、九十三年度之營利事業所得稅二萬七千一百九
    十五元、四萬七千八百七十五元，使全方位企業社逃漏九十
    二年度之營利事業所得稅四萬六千二百五十元，足生損害於
    稅捐稽徵機關對於稅賦核課稽徵之正確性。核被告乙○○所
    為，係犯刑法第二百十六條、第二百十五條之行使業務上登
    載不實文書罪、稅捐稽徵法第四十七條第一款（起訴書漏引
    ）、第四十一條之公司負責人為納稅義務人以不正當方法逃
    漏稅捐罪、同法第四十七條第三款（起訴書漏引）、第四十
    一條之商業負責人為納稅義務人以不正當方法逃漏稅捐罪；
    被告甲○○所為，係犯刑法第二百十六條、第二百十五條之
    行使業務上登載不實文書罪、稅捐稽徵法第四十三條第一項
    之幫助納稅義務人以不正當方法逃漏稅捐罪。被告等業務上
    登載不實文書後復持以行使，業務上登載不實之低度行為，
    為行使業務上登載不實文書之高度行為所吸收，不另論罪。
    被告乙○○、甲○○就前揭行使業務上登載不實文書犯行，
    有犯意聯絡及行為分擔，皆為共同正犯。被告乙○○、甲○
    ○先後三次行使業務上登載不實文書及被告甲○○先後三次
    幫助逃漏稅捐之行為，均時間緊接，方法相同，均各觸犯構
    成要件相同之罪名，顯係各基於概括犯意而為，均為連續犯
    ，應依刑法第五十六條之規定各論以連續行使業務上登載不
    實文書及連續幫助納稅義務人逃漏稅捐罪。又被告甲○○以
    行使業務上登載不實文書之方式幫助他人逃漏稅捐，所犯上
    開二罪間有方法目的之牽連關係，依刑法第五十五條之規定
    ，應從一重之連續幫助納稅義務人逃漏稅捐罪處斷。再按公
    司及商號一次逃漏營利事業所得稅行為，即足成立稅捐稽徵
    法第四十一條一次犯罪，且因屬於代罰性質，被告乙○○既
    非逃漏稅捐之納稅義務人，當無所謂基於概括犯意逃漏稅捐
    ，是全方位公司、全方位企業社先後共計三次逃漏稅捐，應
    成立稅捐稽徵法第四十一條之罪，合計三罪，並分別應依同
    法第四十七條第一款、第三款之規定，轉嫁於被告乙○○，
    而與被告乙○○連續行使業務上登載不實文書罪併合處罰（
    即無連續犯、牽連犯之適用，公訴意旨認被告乙○○先後多
    次涉犯前開逃漏稅捐犯行，時間緊接，所犯構成要件相同之
    罪名，顯係基於概括犯意反覆為之，請依修正前刑法第五十
    六條規定，以連續犯論處，並加重其刑等語，與前述最高法
    院見解不合，尚非可取，附此敘明）。次按檢察官就犯罪事
    實一部起訴者，其效力及於全部，刑事訴訟法第二百六十七
    條定有明文，公訴人雖未就被告甲○○行使業務上登載不實
    文書之犯行提起公訴，然上開部分與本院前開據以論罪科刑
    部分有牽連犯之裁判上一罪關係，自應由本院併予審理。至
    於聲請簡易判決處刑書固認被告乙○○尚涉有商業會計法第
    七十一條第一款罪嫌，惟營利事業填報扣繳憑單，乃附隨其
    業務而製作，為業務上所掌文書，並非商業會計法上會計憑
    證，已如前述，公訴人並已當庭更正被告乙○○起訴法條僅
    為稅捐稽徵法第四十七條、第四十一條之罪，基於檢察一體
    原則，自應以蒞庭檢察官到庭後所為之陳述為準，惟被告乙
    ○○此部分所為，係犯刑法第二百十六條、第二百十五條之
    行使業務登載不實文書罪，已如前述，且為聲請簡易判決判
    決處刑書所明載，本院自應予以審理，附此敘明。爰審酌被
    告乙○○、甲○○素行均尚稱良好，為使全方位公司及全方
    位企業社逃漏稅捐而為本件犯行，足生損害於稅捐稽徵機關
    核課之正確性，然犯罪後均坦承犯行，態度良好，使全方位
    公司分別逃漏稅捐二萬七千一百九十五元、四萬七千八百七
    十五元，使全方位企業社逃漏稅捐四萬六千二百五十元，兼
    衡其等犯罪動機、目的、手段、生活狀況、品行、智識程度
    等一切情狀，爰各量處如主文所示之刑。按被告乙○○、甲
    ○○行為後，刑法第四十一條規定業於九十四年二月二日經
    總統公布修正，並自九十五年七月一日起施行，而罰金罰鍰
    提高標準條例亦於九十五年五月十七日經總統公布修正，刪
    除第二條有關易科罰金及易服勞役折算標準之規定，並自九
    十五年七月一日起施行。刑法第四十一條第一項前段關於易
    科罰金之規定，新法修正為「犯最重本刑為五年以下有期徒
    刑以下之刑之罪，而受六個月以下有期徒刑或拘役之宣告者
    ，得以新臺幣一千元、二千元或三千元折算一日，易科罰金
    」，惟依被告行為時之刑罰法律即修正前刑法第四十一條第
    一項前段：「犯最重本刑為五年以下有期徒刑以下之刑之罪
    ，而受六個月以下有期徒刑或拘役之宣告，因身體、教育、
    職業、家庭之關係或其他正當事由，執行顯有困難者，得以
    一元以上三元以下折算一日，易科罰金」及修正前罰金罰鍰
    提高標準條例第二條關於「依刑法第四十一條易科罰金者，
    均就其原定數額提高為一百倍折算一日；法律所定罰金數額
    未依本條例提高倍數，或其處罰法條無罰金刑之規定者，亦
    同」等規定，易科罰金之折算標準最高為銀元三百元，最低
    為銀元一百元，換算為新臺幣後，最高額為新臺幣九百元，
    最低額為新臺幣三百元。比較修正前、後關於易科罰金折算
    標準之刑罰法律，適用修正前之規定即修正前刑法第四十一
    條第一項前段及修正前罰金罰鍰提高標準條例第二條規定，
    對被告較為有利，爰依刑法第二條第一項前段之規定，適用
    最有利於被告之行為時法即修正前刑法第四十一條第一項前
    段、修正前罰金罰鍰提高標準條例第二條規定處罰，併諭知
    易科罰金之折算標準，並依刑法第五十一條第六款規定，定
    其應執行刑，且依上開修正前刑法第四十一條第一項前段及
    修正前罰金罰鍰提高標準條例第二條規定，諭知易科罰金之
    折算標準。末按修正後刑法施行後，緩刑之宣告，應適用新
    法第七十四條之規定（前開最高法院刑事庭會議決議參照）
    。查被告甲○○因故意犯罪受有期徒刑以上刑之宣告，執行
    完畢或赦免後，五年以內未曾因故意犯罪受有期徒刑以上刑
    之宣告，有臺灣高等法院被告前案紀錄表一份在卷可按，本
    院審酌被告甲○○係因一時失慮而為本件犯行，經此次偵、
    審教訓，當知所警惕，信無再犯之虞，本院認所宣告之刑以
    暫不執行為適當，併諭知緩刑二年，以啟自新。
據上論斷，應依刑事訴訟法第四百五十二條、第二百七十三條之
一第一項、第二百九十九條第一項前段，稅捐稽徵法第四十七條
第一款、第三款、第四十一條、第四十三條第一項，刑法第二條
第一項前段、第十一條前段、第二百十六條、第二百十五條、第
七十四條第一項第二款、修正前刑法第五十六條、第五十五條、
第四十一條第一項前段、第五十一條第五款，刑法施行法第一條
之一，修正前罰金罰鍰提高標準條例第二條，現行法規所定貨幣
單位折算新臺幣條例第二條，判決如主文。
本案經檢察官陳清茂到庭執行職務
中　　華　　民　　國　九十六　年　  二  　月　  七  　日
                  臺灣臺北地方法院刑事第二庭
                      法      官  雷淑雯
上正本證明與原本無異。
如不服本判決，應於判決送達後十日內向本院提出上訴狀（應抄
附繕本）。
中　　華　　民　　國　九十六　年　  二  　月　  七  　日
                      書  記  官  陳弘文
附錄本案論罪科刑法條全文：
稅捐稽徵法第四十一條
納稅義務人以詐術或其他不正當方法逃漏稅捐者，處五年以下有
期徒刑、拘役或科或併科新臺幣六萬元以下罰金。
稅捐稽徵法第四十七條
本法關於納稅義務人、扣繳義務人及代徵人應處徒刑之規定，於
下列之人適用之：
一、公司法規定之公司負責人。
二、民法或其他法律規定對外代表法人之董事或理事。
三、商業登記法規定之商業負責人。
四、其他非法人團體之代表人或管理人。
稅捐稽徵法第四十三條
教唆或幫助犯第四十一條或第四十二條之罪者，處三年以下有期
徒刑、拘役或科新臺幣六萬元以下罰金。
稅務人員、執行業務之律師、會計師或其他合法代理人犯前項之
罪者，加重其刑至二分之一。
稅務稽徵人員違反第三十三條規定者，除觸犯刑法者移送法辦外
，處一萬元以上五萬元以下罰鍰。
刑法第二百十六條
行使第二百十條至第二百十五條之文書者，依偽造、變造文書或
登載不實事項或使登載不實事項之規定處斷。
刑法第二百十五條
從事業務之人，明知為不實之事項，而登載於其業務上作成之文
書，足以生損害於公眾或他人者，處三年以下有期徒刑、拘役或
五百元以下罰金。
